【裁判字號】    95,交聲,168
【裁判日期】    951207
【裁判案由】    違反道路交通管理處罰條例聲明異議
【裁判全文】
臺灣花蓮地方法院交通事件裁定         95年度交聲字第168號
    原處分機關  交通部公路總局臺北區監理所花蓮監理站
    異  議  人  甲○○
    即受處分人
上列異議人即受處分人因違反道路交通管理處罰條例案件，對於
交通部公路總局臺北區監理所花蓮監理站於95年11月15日所為之
處分（原處分案號：花監違字第裁44-ZBB542132號），聲明異議
，本院裁定如下：
    主  文
異議駁回。
    理  由
一、原處分意旨略以：異議人甲○○於民國93年10月28日上午9
    時18分許，駕駛劉燕如所有、車牌號碼為VL- 6777號自小客
    車行經國道一號高速公路北上131.2 公里處時，因超速行駛
    ，為警逕行對劉燕如以違反道路交通管理處罰條例第33條第
    1 項規定掣單舉發，嗣因劉燕如會同異議人辦理上開違規事
    實應歸責於異議人之手續，原處分機關乃依道路交通管理處
    罰條例第33條第1 項、違反道路交通管理事件統一裁罰基準
    及處理細則第41條第4項之規定，裁決異議人新臺幣6000 元
    罰鍰，並記違規點數1 點，且依95年7月1日修正施行之道路
    交通管理處罰條例第65條第3 款規定，裁決異議人於期限內
    若不繳交罰鍰，將依法移送強制執行。
二、異議意旨略以：伊確實於上開時間及地點超速行駛，故對違
    規事實均無異議，惟其於93年間即申請將罰鍰易處吊扣駕駛
    執照，當時監理站也受理申請，只說要等裁決書下來才可辦
    理，迄95年7月1日交通法令有所修正後，監理站卻說依新法
    規定，不能將罰鍰以易處吊扣或吊銷駕駛執照之方式來辦理
    ，伊為此聲明不服云云。
三、按「行為後法律或自治條例有變更者，適用行政機關最初裁
    處時之法律或自治條例。但裁處前之法律或自治條例有利於
    受處罰者，適用最有利於受處罰者之規定。」，行政罰法第
    5 條定有明文，而道路交通管理處罰條例所定罰鍰、吊扣及
    吊銷證照、記點之裁罰，本屬行政罰之性質，行政罰法第1
    條、第2 條亦有明文，是以道路交通聲明異議案件，倘違規
    行為後、行政機關最初裁處前，相關行政罰的法規已有修正
    ，當亦有上開法條所示原則的適用。再所謂有利不利之比較
    ，應就新、舊法條之規範內涵作抽象、一般、全面且客觀之
    比較，且具體個案發生時，固應將新、舊法條規範適用於各
    該個案而為有利或不利之比較，但所謂適用於具體個案，係
    指將各該個案違規行為之情形，以新、舊法律規範之要件加
    以涵射，並為客觀之法律效果評價，以決定適用如何之法律
    效果，再依適用法律之可能處罰結果，作抽象、一般、全面
    且客觀之比較，而決定各該具體個案應適用新法或舊法，至
    於違規行為人雖可能因其個人之需求、喜好及經濟能力考量
    ，主觀上認新法或舊法之處罰方式較為有利，惟行為人個人
    主觀意願既非新、舊法比較時所應考量之要素，自不得因此
    影響法律之適用，合先敘明。
四、異議人違規行為後，總統於94年12月28日修正公布之道路交
    通管理處罰條例第33條、第65條，業經行政院於95年6 月23
    日發布自95年7月1日施行，是異議人行為後、行政機關最初
    裁處前，法律既有修正，自應依行政罰法第5 條所揭示之旨
    ，為新、舊法之比較，茲比較如下：
（一）修正前道路交通管理處罰條例第33條第1 項規定：「汽車
      行駛於高速公路或設站管制之道路，而不遵管制之規定者
      ，處汽車駕駛人新臺幣3000元以上6000元以下罰鍰。」，
      修正後同條增訂16款之處罰情形，惟就行車速度超過規定
      之最高速限或低於規定之最低速限，仍維持原條文罰緩額
      度，新、舊法所處罰之罰鍰額度既相同，自無有利、不利
      之分別。
（二）同條例第65條之比較：
    １、道路交通管理處罰條例第65條修正前規定：「（I）汽
        車所有人、駕駛人違反道路交通管理，經主管機關裁決
        後逾15日未向管轄地方法院聲明異議，或其聲明異議經
        法院裁定確定，而不依裁決或裁定繳納罰緩或不繳送汽
        車牌照、駕駛執照者，依左列規定處理之：一、經處分
        吊銷汽車牌照或駕駛執照者，由公路主管機關逕行註銷
        。二、經處分吊扣汽車牌照或駕駛執照者，按其吊扣期
        間加倍處分；仍不依限期繳送汽車牌照或駕駛執照者，
        吊銷其汽車牌照或駕駛執照。三、罰鍰不繳者，按其罰
        鍰數額，易處吊扣汽車牌照或駕駛執照一個月至三個月
        ；不依期限繳送汽車牌照或駕駛執照者，吊銷其汽車牌
        照或駕駛執照。（II）前項第三款之汽車所有人、駕駛
        人如無汽車牌照或駕駛執照可資易處吊扣時，得就原處
        分或裁定確定之罰鍰加倍處罰；逾15日後仍不繳納者，
        移送法院強制執行。」，同條例第65條修正後則規定異
        議期間為20日，且該條第3 款將不繳罰鍰之情形改為依
        法移送法院強制執行，並刪除該條第2 項之規定。因此
        依修正前道路交通管理處罰條例第65條之規定，受處分
        人於未依規定繳納罰鍰時，處分機關不但得易處吊扣汽
        車牌照或駕駛執照1個月至3個月，如受處分人不依期限
        繳送汽車牌照或駕駛執照者，處分機關更得處以吊銷其
        汽車牌照或駕駛執照之裁罰，且於受處分人無汽車牌照
        或駕駛執照可資易處吊扣時，並得就原處分或裁定確定
        之罰鍰加倍處罰，逾15日仍不繳納者，再移送法院強制
        執行；依修正後同條例第65條之規定，受處分人於未依
        規定繳納罰鍰時，即應依法移送強制執行。
    ２、駕駛執照在性質上為一特許證，持有該特許證者，始得
        合法駕駛車輛，是駕駛執照一經吊扣，車輛駕駛人即不
        能合法駕駛車輛，等同剝奪其於吊扣期間駕駛車輛之自
        由，倘進一步經吊銷，更等於是完全剝奪其駕駛車輛之
        許可，除非經重新考照取得，否則其駕駛車輛之自由即
        已喪失，是相較於對受處分人為一定金額財產剝奪之罰
        鍰而言，屬於對人格權侵害之吊扣或吊銷駕照，在法益
        侵害之程度上，即高於對財產權侵害之罰鍰。故依修正
        前道路交通管理處罰條例第65條之規定，受處分人於未
        依規定繳納罰鍰時，不但可能面對加倍之罰鍰，更可能
        遭到吊扣或吊銷駕駛執照等較罰鍰更嚴重之處罰，相較
        於修正後道路交通管理處罰條例第65條第3 款規定受處
        分人於未依規定繳納罰鍰時，僅依法移送強制執行，其
        所可能遭受之處罰僅係法定範圍內之罰鍰金額，不但無
        遭受加倍處罰之危險，更無遭吊扣或吊銷駕駛執照等進
        一步處罰之可能，是新、舊法比較結果，應以修正後之
        規定，對受處分人較為有利。
    ３、異議人雖主張依照舊法得易處吊扣駕駛執照對其有利云
        云，惟修正前道路交通管理處罰條例第65條第1項第3款
        之規定經實際運作結果，受處分人雖看似具有選擇處罰
        種類之權利，亦即，對於有能力負擔罰鍰金額之受處分
        人而言，如其駕駛執照需常常使用，按期繳納罰鍰自屬
        較為有利，但如其駕駛執照不常使用，則可故意不按期
        繳罰鍰，嗣再由處分機關易處吊扣駕駛執照，以免除罰
        鍰之繳納。然此項「選擇權」不但非法律設計之目的，
        更非受處分人應具有之權利。且新、舊法有利或不利之
        比較，不應將受處分人之主觀條件納入考量，已如前述
        ，本件異議人以其較願意接受吊扣駕駛執照之處分而主
        張舊法規定有利，洵屬無據。
五、綜上所述，本件異議人違規行為後、行政機關最初裁處前，
    道路交通管理處罰條例第65條既經修正，且經比較新、舊法
    之結果，認修正後之新法較有利於行為人，則本件超速違規
    行為經裁定繳納罰鍰而不繳納者，行政機關自應逕行依法移
    送強制執行，本件異議為無理由，應予駁回。
六、據上論斷，應依道路交通案件處理辦法第19條，裁定如主文
    。
中    華    民    國    95    年    12    月    7     日
                              臺灣花蓮地方法院交通法庭
                                  法  官    鄭  光  婷
上列正本證明與原本無異。
如對本裁定不服，應於送達後5日內，向本院提出抗告狀（應抄
附繕本）
                                  書記官
中    華    民    國    95    年    12    月    14    日


司法院資訊處製作；財團法人民間司法改革基金會備份。
